【裁判字號】    99,易,1194
【裁判日期】    991129
【裁判案由】    妨害兵役
【裁判全文】
臺灣彰化地方法院刑事判決              99年度易字第1194號
公  訴  人  臺灣彰化地方法院檢察署檢察官
被      告  謝炎秋
上列被告因妨害兵役案件，原經檢察官聲請簡易處刑（99年度偵
字第5158號），本院認有不妥，另依通常程序審理，茲判決如下
：
    主  文
謝炎秋後備軍人意圖避免召集處理，居住處所遷移，無故不依規
定申報，致使教育召集令無法送達，免刑。
    事實及理由
一、犯罪事實：
  (一)謝炎秋為後備軍人，原住彰化縣彰化市○○里○鄰○○路90
    巷7號，該處為謝家向房東承租，房東收回房屋後，謝炎秋
    與父親於民國（下同）97年間搬遷至父親在彰化縣和美鎮某
    處剛蓋好房屋（至今仍未申請門牌），謝炎秋積欠卡債，債
    務無法處理，選擇逃避問題，亦明知戶籍為關於人民權利義
    務之歸屬之重要聯絡事項，竟意圖避免召集，無故不依規定
    申報新址，致使彰化縣後備指揮部所發指定謝炎秋應於99年
    3 月15日，前往台中縣烏日鄉○○路○段502號「成功嶺營區
    」報到之99年博愛甲字第250107號教育召集令無法送達。
  (二)嗣於本院審理中，已於99年10月26日將戶籍遷往其妹妹之彰
    化縣和美鎮○○里○○路38巷9號處。
二、認定事實所憑之證據：
  (一)被告於本院99年11月16日審理中為認罪表示。
  (二)被告居住處所遷移不明，致使召集令無法送達之事實，業經
    轄區彰化縣警察局彰化分局莿桐派出所員警張詠嘉於教育召
    集令上註記明確。
  (三)彰化縣後備指揮部妨害兵役案件移送報告書、博愛甲字2501
    07號教育召集令、彰化縣後備指揮部列管後備軍人參加召集
    未按戶籍地居住亦未申報戶籍遷移調查表及召集令交付通知
    等。
  (四)被告原設籍於彰化縣彰化市○○里○鄰○○路90巷7號，有舊
    戶籍謄本可證，然被告不僅有接受教育召集之公法義務未履
    行，被告甚至自94年間起積欠中國信託商業銀行之信用卡款
    、萬泰商業銀行之現金卡款等未繳，均遭停卡，並經債權人
    取得支付命令執行名義，此有本院職權查詢財團法人金融聯
    合徵信中心查詢表、本院94年度促字第15781號影卷內容可
    證。被告向臺灣大哥大電信公司申請之門號，亦於94、95年
    間欠費拆機，有該公司查詢資料表可證。被告審理中自述目
    前借用舅舅名義申請之電話卡使用。被告經濟陷入困境，私
    法上債務未履行，遷移住所後故意不申報新址，亦不將戶籍
    遷往可聯絡地址，有逃避私法債務之意思，固無疑問，其亦
    明知不遷移戶籍會招致一切公法義務無法履行之後果，仍執
    意多年不處理戶籍問題，其具有避免召集處理之意圖，亦堪
    認定。
  (五)綜上所述，本案事證明確，被告犯行已可認定。
三、論罪科刑：
  (一)核被告所為，係犯妨害兵役治罪條例第10條第3項、第1項第
    3款之後備軍人居住處所遷移無故不依規定申報，致使教育
    召集令無法送達罪，而應依妨害兵役治罪條例第6條第1項科
    刑。所犯刑度為「3年以下有期徒刑」。
  (二)然按刑法第61條規定：「犯下列各罪之一，情節輕微，顯可
    憫恕，認為依第59條規定減輕其刑仍嫌過重者，得免除其刑
    ：一、最重本刑為3年以下有期徒刑、拘役或專科罰金之罪
    。....」，依該條第1項前段規定，情節輕微，顯可憫恕，
    認為依第59條規定減輕其刑仍嫌過重者，得免除其刑。自從
    銀行業競相推出現金卡、信用卡等消費金融業務後，又適逢
    90年代初經濟衰退，引發卡奴問題，銀行機構積極追債，逼
    得債務人生活無法穩定，依照卷內之被告所得資料，被告95
    年度尚有薪資所得申報，然96年度起均無所得資料，宛如已
    經脫離社會經濟正常運作體系，可知被告亦屬卡奴社會問題
    一員，被告選擇逃避問題，遷移住所後也不將戶籍遷移，引
    發本件教育召集令無法送達事件，其實這只是臺灣經濟底層
    小民之生活縮影，雖然被告此種行徑不值得鼓勵，但被告經
    本院設法尋獲後，已經依照本院指示將戶籍遷往其妹妹住處
    ，供彰化縣後備指揮部俾以聯絡，有最新戶籍謄本可證，被
    告已顯現面對問題的誠意。綜上，被告犯後態度良好，所犯
    罪名輕微，若動用刑罰並諭知科刑判決，猶嫌過重，應諭知
    免刑判決。
四、適用法律：
  (一)刑事訴訟法第452條、第299條第1項後段。
  (二)妨害兵役治罪條例第10條第3 項、第1 項第3 款、第6 條第
    1項，刑法第11條前段、第61條第1項第1款。
本案經檢察官高宏銘到庭執行職務。
中    華    民    國    99    年    11    月    29    日
                       刑事第七庭    法  官  葉明松
以上正本證明與原本無異。
如不服本判決應於收受判決後10日內向本院提出上訴書狀，並
應敘述具體理由。其未敘述上訴理由者，應於上訴期間屆滿後
20日內向本院補提理由書(均須按他造當事人之人數附繕本)
「切勿逕送上級法院」。
中    華    民    國    99    年    11    月    29    日
                                     書記官  施秀青
附錄本案論罪科刑法條全文：
妨害兵役治罪條例第10條
後備軍人意圖避免召集處理有下列行為之一者，處1年以下有
  期徒刑、拘役或科新臺幣9萬元以下罰金：
一、離營歸鄉無故不依規定報到，或重複申報戶籍者。
二、拒絕依規定調查，或體格檢查不到者。
三、居住處所遷移，無故不依規定申報者。
國民兵犯前項第3款之罪者，處6月以下有期徒刑、拘役或科新
  臺幣3萬元以下罰金。
後備軍人犯第1項之罪或國民兵犯前項之罪，致使召集令無法
  送達者，以意圖避免召集論；分別依第5條或第6條科刑。
妨害兵役治罪條例第6條
意圖避免教育召集或勤務召集，而有下列行為之一者，處3年
  以下有期徒刑：
一、捏造免役、除役、轉役或免除召集原因者。
二、毀傷身體者。
三、拒絕接受召集令者。
四、應受召集，無故逾應召期限二日者。
五、使人頂替本人應召者。
無故不參加點閱召集，或意圖避免點閱召集，而有前項第一款
  至第三款及第5款行為之一者，處1年以下有期徒刑、拘役或科
  新臺幣9萬元以下罰金。
國民兵為避免應召集輔助軍事勤務犯第1項之罪者，處3年以下
  有期徒刑。

司法院資訊處製作；財團法人民間司法改革基金會備份。
